【裁判字號】    97,上訴,3956
【裁判日期】    971118
【裁判案由】    傷害致死
【裁判全文】
臺灣高等法院刑事判決                97年度上訴字第3956號
上  訴  人
即  被  告  甲○○
選任辯護人  袁瑞成律師
            吳慶隆律師
上列上訴人因傷害致死案件，不服臺灣板橋地方法院97年度訴字
第275號，中華民國97年7月17日第一審判決（起訴案號：臺灣板
橋地方法院檢察署96年度偵字第28287號），提起上訴，本院判
決如下：
    主  文
原判決撤銷。
甲○○傷害人之身體，因而致人於死，處有期徒刑柒年貳月。
    事  實
一、甲○○與黃春鳳為男女朋友，同居在臺北縣三峽鎮○○路○
    段276巷109號。於民國96年11月21日凌晨1時許，黃春鳳懷
    疑甲○○另有女友酒後情緒不穩，與甲○○發生口角爭執及
    肢體拉扯，甲○○客觀上可預見頸部為人體氣管、食道及動
    、靜脈等組織所在，攸關呼吸、吞嚥及血液等身體維生要素
    供需之重要部位，以手使勁掐住不僅足以傷害人體或健康，
    甚至影響呼吸功能，造成窒息死亡之結果，惟於盛怒下未預
    見及此，亦未予容認。竟基於傷害之犯意，將黃春鳳壓制於
    住處床舖旁椅子上，並以左手掐住黃春鳳頸部，造成黃春鳳
    前頸1.5公分挫傷性皮下出血、右頸側面挫傷、左頸出血、3
    ｃ形軟骨骨折等傷害，並失去知覺反應，甲○○見狀，旋即
    駕駛其所有車號TF-6738號自小客車，搭載黃女至臺北縣三
    峽鎮恩主公醫院急救，惟黃春鳳到院前已因頸部外力性壓迫
    導致窒息死亡。
二、案經臺北縣政府警察局三峽分局報告及臺灣板橋地方法院檢
    察署檢察官據報相驗後簽分偵查起訴。
    理  由
一、訊據上訴人即被告甲○○坦承於上揭時地以手掐住黃春鳳頸
    部致黃春鳳窒息死亡等情不諱，惟矢口否認影傷害致死犯行
    ，辯稱：案發當日黃春鳳自外喝酒返回住處，而我在睡覺，
    因黃春鳳大吵大鬧，我醒來即與黃春鳳發生爭吵及拉扯，黃
    春鳳拿菜刀說要殺我，為保護自身安全，要搶下刀子，遂將
    黃春鳳壓制在住處床舖旁椅子上並徒手掐住其頸部，應構成
    正當防衛或防衛過當云云。經查：
    (一)被告於上揭時、地因與被害人發生爭執拉扯，嗣將被害人
      黃春鳳壓制於床鋪旁之椅子上，以手掐住被害人頸部，造
      成被害人窒息死亡之事實，直承不諱。又被害人因被告掐
      住頸部造成前頸1.5公分挫傷性皮下出血、右頸側面挫傷
      、左頸出血、3ｃ形軟骨骨折等傷害，並因頸部外力性壓
      迫導致窒息死亡之事實，另有財團法人恩主公醫院診斷證
      明書、臺灣板橋地方法院檢察署相驗筆錄及相驗屍體證明
      書、法務部法醫研究所（96）醫鑑字第0961101880號鑑定
      報告書、三峽分局現場勘察報告及所附照片、內政部警政
      署刑事警察局96年12月5日刑醫字第0960177999號鑑驗書
      等在卷可稽 (見相卷第16頁、第24頁、第131頁，第119頁
      -129頁；偵字第3193卷第3頁-69頁、第77頁）此部分事實
      ，可以認定。
    (二)被告雖以上開情詞置辯，並主張係正當防衛云云。惟按所
      謂「正當防衛」，乃針對現在進行中之不法侵害或攻擊行
      為所為之必要防衛；而所謂「防衛過當」，指在正當防衛
      情狀下，所實行之正當防衛行為，客觀上顯已逾越行使正
      當防衛權所必要之程度而言。易言之，無論「正當防衛」
      或「防衛過當」，均須以存在「現時不法侵害」為要件；
      當現時不法侵害存在時，若行為人所實施之正當防衛行為
      主觀上出於防衛意思且客觀上係屬必要，則構成「正當防
      衛」而得阻卻違法；若當現時不法侵害存在時，行為人實
      施之正常防衛行為主觀上雖出於防衛意思，但客觀上逾越
      必要之程度，始構成「防衛過當」而得減輕或免除其刑。
      查：
      一被害人已死亡，無從捍衛己身權益陳述。至被告關於案
        發當日防衛過程之抗辯，於本院準備程序時固供稱：當
        天被害人拿刀要殺我，我在睡覺，她從我領口拉起來，
        兩人就爭吵，她用右手拿刀要砍我，我用左手拉住她拿
        刀那隻手，將她制壓在床邊的椅子上，用右手掐住她的
        頸部，要求她放手，但過不久就發現她好像沒反應，我
        就自己趕快把她送恩主公醫院云云（本院97年9月17 日
        準備程序筆錄第2頁）似指伊為排除被害人持刀揮砍之
        不法侵害，始掐住被害人頸部以為防衛云云。然觀諸上
        述法務部法醫研究所鑑定書記載及相片明顯可知，被害
        人右下顎頸部有4指印，依此，並參照被告上述答辯及
        人體結構研判，被告指稱面對被害人時，一方面以左手
        捉住被害人持刀右手，另方面以右手掐住被害人頸部，
        果爾，被害人右頸部之4指印如係右手指所造成，勢必
        以「反手」為之，惟此姿式不僅拇指朝下，且位於被害
        人肩頸胸部位，掌、指在配合上無法施以掐陷重力至明
        ，而被害人係遭外力性壓迫導致窒息死亡，又如上述，
        足徵力道非小，如非左手所為，何以致之，故上開4 指
        印而應係被告以「左手」掐住被害人頸部造成無訛。即
        經本院矚託法務部法醫研究就被害人頸部傷勢係單手或
        雙手造成？如係單手係右手或左手？為補充鑑定意見。
        該所函稱：「由頸部壓痕來看較似單手造成，而可能是
        左手（右下顎有4指印）‧‧」有該所97年10月9日法醫
        理字第0970004689號函附本院卷足憑（本院卷第38頁）
        亦同此認定。從而，被告係以左手掐住被害人頸部之事
        實，應可確定。準此，被告面對被害人並以左手掐住其
        頸部時，設若被害人右手持刀揮砍被告？被告顯然自曝
        於無法防禦之險境，衡情，要無毫髮無傷之理？然被告
        於本案案發後，身上並無任何刀傷之情，亦為其所不爭
        ，依上說明，顯悖於常理。故其關於以左手捉住被害人
        持刀右手，另以右手掐住被害人頸部過程之供述，與卷
        存事證及行兇手法不符，所云遭被害人持刀揮砍云云，
        已難據採。不惟如此，被告於偵查中另供稱：「（當你
        把她壓在椅子上，他手上還持刀？）很混亂，後來刀子
        是掉在椅子邊，可能是我壓住他，掐住她的脖子時，她
        把刀子放下云云」（偵字第2828 7號卷第41頁，96年11
        月22日偵查訊問筆錄）。惟本案案發後，警方於96年11
        月22日上午10時許，自命案現場冰箱旁之流理台上查獲
        菜刀1把，且自命案發生後至員警查獲菜刀止，現場均
        係封鎖等情，業經證人即本案承辦員警葉志偉於原審審
        理時結證屬實，被告及原審辯護人於原審交岔詰問時，
        對此節亦未表示異議（原審卷第50頁至53頁），並有證
        物清單1紙可參（偵字第28287號卷第26頁）。再觀諸卷
        附刑案現場測繪圖及現場勘察照片（97年度偵字第3193
        號卷第10頁、第14頁、第15-17頁），可知案發現場雖
        無隔間，惟因擺設之關係，客廳、冰箱、流理台與床鋪
        間，仍有某種程度之區隔，而警員所述之流理台緊靠於
        冰箱一側，與被告自承壓制被害人及捏掐其頸部之床舖
        旁椅子有相當距離，若被告上開偵查中所述屬實，則菜
        刀掉落應床鋪附近，而非警方嗣後查獲之流理台，至此
        ，被告所云被害人持刀揮砍之不法侵害情事，益見虛妄
        。雖被告於原審審理時復辯稱：伊見被害人昏厥刀子掉
        到地上，為防止其再取用，乃將之拾起放置於冰箱上云
        云。然而，本件菜刀查獲之處所係流理台而非冰箱，已
        如上述，而依上述刑案現場測繪圖及現場相片亦可知，
        無論冰箱或流理台均非隱秘之處所，一望眼即知，單純
        將菜刀放置其上，要無防止被害人再行取用可能，況被
        告迭於偵查及原審供稱，見被害人失去知覺，即緊急將
        其送醫等語，堪認被告深諳緩急輕重，衡情應無暇及慮
        及被害人是否再行取用，而先行處置掉落地面菜刀之理
        ，所辯悖離常情，自難憑採。
      二被告於原審雖聲請鑑定扣案菜刀1把上是否有被害人之
        指紋，然菜刀既屬日常生活用品，且被害人與被告同居
        案發現場之事實，復為被告所自承，縱扣案菜刀上驗得
        被害人之指紋，恆屬事理之常，殊無從證明被害人於案
        發時有持刀朝被告揮砍之行為，其此部分聲請，核無必
        要，併此敘明。
      三辯護意旨雖以：依臺灣板橋地方法院檢驗報告書所示，
        被害人之『右手』特別有多處之瘀傷及擦傷，左手則沒
        有。復參諸法務部法醫研究所 (96)醫剖字第096110188
        0號解剖報告書及鑑定報告書所載「多發性小淤血併擦
        傷分佈於右手上、前臂前後」等語，可證明被害人手部
        受傷部分係明顯位於『右手』，左手則無，顯示被害人
        之右手曾與他人發生激烈之碰觸及拉扯，足見被害人於
        案發當時之右手應係持有菜刀，而被告為防免遭被害人
        砍殺，與被害人發生搶奪及拉扯，因此造成被害人右手
        有此等特別多處之瘀傷及擦傷云云。然查：案發當日被
        告與被害人發生爭執及拉扯之情，為被告所自承，從而
        ，被害人右臂上存有上述傷勢，自屬可能，況上述傷勢
        遍及被害人右上臂及前臂前後多處，顯非單手及一時間
        可能造成，從而被告所辯以左手捉著被害人持刀之右手
        ，一手掐住被害人頸部，以求自保云云，其瞬間亦不可
        能造成上述多處傷痕之結果，自毋庸言。故祇憑上述傷
        勢，不足資為被告掐住被害人頸部之際，被害人正持刀
        揮砍被告之論據至明。
      四綜上，被告所辯為排除被害人持刀揮砍之現時不法侵害
        始掐住被害人頸部云云，殊難憑採，自難依正當防衛之
        例，寬免刑事責任。
    (三)末按頸部為人體氣管、食道及動、靜脈等組織所在，攸關
      呼吸、吞嚥及血液等身體維生要素供需之重要部位，以手
      使勁掐住不僅足以傷害人體或健康，甚至影響呼吸功能，
      造成窒息死亡之結果，此為一般經驗上周知，被告為智慮
      成熟之成年人，對此無法諉為不知，換言之，客觀上有其
      預見可能性。惟兼衡其於案發當時與被害人發生爭執，情
      緒處於憤怒狀態，難期冷靜深思、與被害人為同居男女朋
      友關係，應無重大怨隙，欲置被害人於死、被害人除頸部
      受外力壓迫外，別無其他重大傷勢、掐捏頸部時，復未以
      雙手併用，於被害人失去知覺後，旋即驅車速將其送醫急
      救各情，堪認被告主觀上對於其行為可能造成之死亡結果
      ，應未預見，亦未予容認，否則被害人傷勢應不止於此，
      亦無迅即送被害人就醫之理。故認其掐住被害人頸部之所
      為，僅出於傷害之故意，然其疏未預見之死亡結果，在客
      觀上既有預見可能性，且被害人死亡之結果，又與其傷害
      行為具有相當因果關係，自應就此死亡結果負責。事證已
      明，被告傷害致死犯行，可以認定，應依法論科。
二、核被告所為，係犯刑法第277條第2項前段之傷害致死罪。原
    審據以科刑，固非無見。惟刑法第277條第2項前段規定之傷
    害致死罪，係對於犯普通傷害罪致發生死亡結果所規定之加
    重結果犯，參酌同法第17條規定，以行為人所實施之普通傷
    害行為，乃「客觀上能預見」可能發生超越其犯意所生之較
    重結果即死亡結果，但行為人「主觀上不預見」者為要件；
    即加重結果犯係以該行為人對於其行為所生，「客觀上有預
    見可能」之加重之結果，但行為人事實上因當時之疏忽致「
    未預見」為要件，倘行為人對造成被害人死亡結果之發生，
    主觀上有預見且不違背其本意，而仍執意為之，即應對該結
    果負未必故意之責。因此，就上開加重結果犯之要件，自應
    於判決事實欄明白認定，並於理由敘明其依據，方稱適法。
    原審判決事實及理由欄疏未載及此，即屬不當。被告上訴主
    張正當防衛，請求減免刑責，雖無理由，惟原審判決既有上
    述可議，自應予以撤銷改判。爰審酌被告與被害人係同居男
    女朋友關係，因被害人酒後無理取鬧，一時情緒失控而失手
    致被害人於死，及其如臺灣高等法院被告前案紀錄表所示之
    素行、犯罪手段、剝奪他人生命權之重大危害、犯罪後態度
    等一切情狀，量處如主文所示之刑。
據上論斷，應依刑事訴訟法第369條第1項前段、第364條、第299
條第1項前段，刑法第277條第2項前段，判決如主文。
本案經檢察官王清杰到庭執行職務。
中    華    民    國    97    年    11    月    18    日
                  刑事第二十二庭審判長法  官  何菁莪
                                      法  官  洪于智
                                      法  官  江振義
以上正本證明與原本無異。
如不服本判決，應於收受送達後十日內向本院提出上訴書狀，其
未敘述上訴之理由者並得於提起上訴後十日內向本院補提理由書
（均須按他造當事人之人數附繕本）。
                                      書記官  陳媛容
中    華    民    國    97    年    11    月    18    日
附錄：本案論罪科刑法條全文
中華民國刑法 (舊94.02.02以前)
第277條（普通傷害罪）傷害人之身體或健康者，處3年以下有期
徒刑、拘役或1000元以下罰金。
犯前項之罪因而致人於死者，處無期徒刑或7年以上有期徒刑；
致重傷者，處3年以上10年以下有期徒刑。


司法院資訊處製作；財團法人民間司法改革基金會備份。
